【裁判字號】    95,自更,1
【裁判日期】    970723
【裁判案由】    背信
【裁判全文】
臺灣苗栗地方法院刑事裁定               95年度自更字第1號
自  訴  人  丙○○
自訴代理人  邱炎浚律師
被      告  甲○○
                      樓
上列被告因背信案件，經自訴人提起自訴，本院裁定如下：
    主  文
自訴駁回。
    理  由
一、自訴意旨略以：自訴人丙○○於民國75年11月間，委託被告
    甲○○代為購買苗栗縣三灣鄉親民工商專科學校（下稱親民
    工商）附近土地，並將購地款項匯交被告，嗣被告甲○○因
    自身事務繁忙，而將購地事務委託當時擔任親民工商董事長
    之丁○○（原名陳冠樺、再之前又名陳雙來，由本院另行審
    結）處理。丁○○嗣於76年間代為購得坐落苗栗縣頭份鎮○○○段九芎林小段第42-4、42-5、42-9、42-10 、43、188
    、188-1 、190 、190-1 、190-2 、191 等地號共11筆土地
    （即重測後之苗栗縣頭份鎮○○段第311 至321 地號土地，
    下稱系爭土地），因被告甲○○及自訴人均無自耕能力，而
    由丁○○信託登記其妻乙○○（原名林姿瑢，再之前又名林
    雙蓉，由本院另行審結）名下。被告甲○○、丁○○、乙○○明知登記於乙○○名下之系爭土地並非彼3 人所出資購買
    ，彼3 人僅係受託購買並受託登記，自身並無任何處分權利
    ，並應於委託人指示時，即將系爭土地移轉登記予委託人所
    指定之人，卻共同基於為自己或他人不法利益及損害本人之
    意圖，於自訴人要求將系爭土地移轉於自訴人指定之名義人
    時，違背其受託任務，非但丁○○、乙○○拒為移轉登記，
    被告甲○○更指示丁○○、乙○○於77年間至82年間，擅自
    將系爭土地設定抵押予邱英祧、新竹中小企銀、中國農民銀
    行，供為自己貸款之用，迄至於89年12月間，自訴人不得已
    向本院提起民事訴訟，訴請丁○○、乙○○將系爭土地移轉
    登記予自訴人時，丁○○、乙○○仍拒為移轉，並任令第三
    人銀行於90年10月5 日予以查封假扣押，致生損害於自訴人
    ，因認被告甲○○與丁○○、乙○○共同涉犯刑法第342 條
    第1 項之背信罪嫌。
二、按法院或受命法官，得於第一次審判期日前，訊問自訴人、
    被告及調查證據，於發見案件係民事或利用自訴程序恫嚇被
    告者，得曉諭自訴人撤回自訴。第1 項訊問及調查結果，如
    認為案件有第252 條、第253 條、第254 條之情形者，得以
    裁定駁回自訴，並準用第253 條之2 第1 項第1 款至第4 款
    、第2 項及第3 項之規定，刑事訴訟法第326 條第1 項、第
    3 項分別定有明文。又背信罪之成立，以處理他人事務之人
    ，有圖自己或第三人得不法利益，或圖加損害於本人之意思
    ，而故為違背其任務之行為為要件，如僅因處理事務怠於注
    意，致其事務生不良之影響，則為處理事務之過失問題，既
    非故意為違背任務之行為，自不負若何罪責（最高法院22年
    上字第3537號判例意旨參照）。
三、訊據被告甲○○坦承委託同案被告丁○○購買系爭土地，登
    記在同案被告乙○○名下之事實，惟堅決否認犯行，辯稱：
    伊和自訴人不認識，不可能受自訴人委託，伊是受林俊男委
    託購買系爭土地，林俊男告知將系爭土地移轉登記於自訴人
    名下，伊亦全力配合，多次在法庭明白指示同案被告丁○○
    應將系爭土地移轉登記予自訴人，是同案被告丁○○、乙○○別有用心意圖侵占，伊對系爭土地設定抵押向邱英祧、中
    國農民銀行貸款之事不知情，82年間親民工商董事會雖授權
    擔任董事長之同案被告丁○○向新竹中小企銀貸款，但未授
    權以私人土地抵押，伊亦不知同案被告丁○○以系爭土地抵
    押貸款等語。
四、經查，就被告甲○○是否受自訴人委託購買系爭土地乙節，
    證人林俊男業於臺灣高等法院80年度上易字第5965號刑事案
    件審理中到庭證述：「因甲○○說要開設南華工商技術學院
    ，需15甲土地，而欲參與之人需購置2 甲土地，因我舅舅丙○○有興趣，我即介紹他們認識。76年農曆春節前，甲○○
    、蔡重倫、陳雙來搭一部車，我與丙○○搭一部車，由甲○○帶我們去看地，地點在親民工專正門左前方……錢由丙○○分2 次匯款給被告（指甲○○）」等情（臺灣高等法院臺
    中分院92年度重上字第68號卷【下稱民事二審卷】第50頁）
    ，復於92年1 月23日出具證明書稱：「丙○○是本人之舅舅
    ，經由本人介紹並委託甲○○購買頭份鎮○○○段十一筆土
    地共二甲，本人並非委託人」（本院90年度重訴字第5 號卷
    【下稱民事一審卷】二第11頁），一再清楚指出其非委託被
    告甲○○購地之人，僅係代為介紹，實際出資及委託被告甲○○購買系爭土地者為自訴人，證人即自訴人之子張宏森亦
    於本院90年度重訴字第5 號民事事件審理中證陳：「土地是
    我父親即原告買的，是原告要我去匯錢的，匯款單上的日期
    是我父親寫的，匯款的錢也是我父親拿出來的，我並沒有參
    與系爭土地買賣之接洽，我只知道是林俊男介紹我父親去買
    系爭土地……我父親叫我匯了兩次款項……我印象中兩次大
    約總共匯了一百多萬元……因為是我去匯款的，所以匯款單
    上匯款人欄記載的名字是我的，因為我父親認為他們不認識
    我，所以要我在後面括號寫林俊男」等語（本院90年度重訴
    字第5 號卷二第6 至7 頁），核與林俊男所述情節及卷附臺
    灣中小企業銀行電匯證明書影本2 份之內容相符（民事二審
    卷第43頁），被告甲○○於76年5 月25日親自書寫之收據，
    又清楚記載「茲收到張宏森先生託購頭份九芎林小段地號30
    4 等共二甲價款壹佰捌拾萬元正，言明於親民工專開辦後始
    辦理過戶手續」等語（民事二審卷第44頁），觀諸前揭證人
    證述之洽談、匯款過程以及購地款項均非直接以「林俊男」
    名義電匯，被告甲○○仍針對張宏森開立託購土地價款收據
    ，可見被告甲○○早已知悉系爭土地非林俊男所委託購買，
    實際出資及委託其購地者係自訴人之事實，況臺灣高等法院
    臺中分院92年度重上字第68號民事確定判決已明確認定「被
    上訴人（指丙○○）主張其係經林俊男之介紹而委託甲○○
    買地，證人甲○○亦知悉係其委託購地事宜等情，應可採信
    ……綜上，被上訴人主張其係經由訴外人林俊男介紹，委託
    訴外人甲○○代為購買系爭土地，訴外人甲○○再將該委任
    事務轉委託上訴人陳冠樺，因甲○○、陳冠樺均無自耕能力
    ，故由上訴人陳冠樺將系爭土地信託登記於其配偶即上訴人
    林姿瑢名下等情，堪信為真實」等事實，有前揭判決書在卷
    足參（92年度自字第25號卷【下稱自訴卷】二第20至28頁）
    ，並經本院調取該案歷審全部卷宗查閱無訛，被告甲○○所
    辯未受自訴人委託、係受林俊男委託購買系爭土地云云，即
    不足採信，被告甲○○受自訴人委託購買系爭土地，與自訴
    人間存有委任關係，係為自訴人處理事務之人，應堪先予認
    定。
五、被告甲○○雖係受委任處理自訴人事務之人，惟背信罪之成
    立，尚須以受任人故為違背任務之行為為要件。本件自訴人
    主張被告甲○○所為違背任務之行為，乃「指示丁○○、乙○○將系爭土地設定抵押貸款」（不包括「拒為移轉登記」
    ，自訴卷二第189 頁自訴代理人陳述參照）。然查，於本件
    訴訟程序中，自訴人原本僅對同案被告丁○○、乙○○提起
    自訴（自訴卷一第1 頁刑事自訴狀參照），嗣因同案被告丁○○、乙○○所提書狀中辯稱：係被告甲○○指示、委託同
    案被告丁○○提供系爭土地抵押貸款云云（自訴卷一第137
    至138 頁），始另行具狀對被告甲○○追加自訴（自訴卷一
    第174 至175 頁），並非自始主張被告甲○○有前述行為且
    應負背信罪責，而就「甲○○指示丁○○、乙○○將系爭土
    地設定抵押貸款」此一待證事項，自訴代理人業於準備程序
    中坦承：除同案被告丁○○之供述外，並無其他積極證據（
    自訴卷二第189 頁），且被告甲○○到庭辯稱：「我不知道
    這件事（指同案被告丁○○、乙○○將系爭土地設定抵押貸
    款），他（指同案被告丁○○）從來不聽我的指示，我也否
    認有指示他貸款」，法官詢問其意見時，自訴代理人亦明確
    表示：「我對他的說詞沒有意見」（自訴卷一第211 頁），
    嗣又稱：「因為當初被告丁○○、被告乙○○自陳其處理土
    地事務是受被告甲○○的委任，所以我們才會把甲○○列為
    被告」（自訴卷二第83頁），未能積極提供其他證明之方法
    或加強其論述，由其保守之態度與陳述，已能研判自訴人方
    面其實並未堅信此事為真，僅因同案被告丁○○、乙○○提
    出前揭抗辯，為達追訴該2 人犯罪之目的，不得不對被告甲○○亦做如此主張。再者，細究同案被告丁○○於準備程序
    中所供：向邱英祧貸得資金是直接匯入親民工商某帳戶，向
    新竹中小企銀貸款則經親民工商董事會議決通過，貸得資金
    供親民工商使用，甲○○有簽名擔任保證人，甲○○身為親
    民工商創辦人兼董事，可證將系爭土地辦理抵押貸款，甲○○均知情，且是依甲○○指示辦理（自訴卷二第41頁），其
    中有關依被告甲○○指示向邱英祧貸款供親民工商使用部分
    ，並無其他確切事證可佐，亦與系爭土地登記簿中設定抵押
    權予邱英祧之紀錄，登記債務人皆只列同案被告丁○○、乙○○或同案被告乙○○1 人，不包括親民工商或被告甲○○
    之客觀情形（自訴卷一第33至91頁）不符；有關向新竹中小
    企銀貸款部分，即便被告甲○○可能因董事身分參與議決，
    事後亦須配合掛名為保證人，故得悉貸款一事，惟既無相關
    會議紀錄或貸款文件為證，自難僅憑「對貸款一事知情」推
    論「對將系爭土地設定抵押貸款一事知情」，況以同案被告
    丁○○同為親民工商之創辦發起人，於親民工商向新竹中小
    企銀貸款之82年間復擔任該校董事長（自訴卷一第26、149
    頁同案被告丁○○於另案法官訊問時所為供述參照），其地
    位本不在被告甲○○之下，貸款當時更應較不過擔任董事之
    被告甲○○容易掌握相關決策之主導權，其所稱如何將系爭
    土地設定抵押貸款供親民工商使用，均受被告甲○○指示，
    未免不合常理；又同案被告丁○○於本件訴訟程序既以未受
    自訴人委任，僅受被告甲○○委任等情置辯，即已自承為被
    告甲○○處理事務，倘其未經被告甲○○指示或同意，擅自
    將系爭土地設定抵押貸款供己使用，可能構成對被告甲○○
    之背信行為，而另受刑事訴追，是同案被告丁○○顯然有將
    其所為推稱受被告甲○○指示之動機，且被告甲○○曾於89
    年間自訴同案被告丁○○、乙○○背信，復於93年間對同案
    被告丁○○、乙○○提出背信罪之告訴，有臺灣高等法院被
    告前案紀錄表及本院89年度自字第33號判決、臺灣苗栗地方
    法院檢察署93年度偵字第3216號不起訴處分書、刑事告訴狀
    可查（95年度自更字第1 號卷【下稱自更卷】第8 、12、63
    至68頁；自訴卷二第154 至162 頁），再同案被告丁○○於
    準備程序中亦指稱：之前甲○○替別人買土地，透過我太太
    信託登記，事後甲○○又將土地賣給別人，害的原來委託人
    也來告我，一次纏訟3 年（自訴卷二第67頁，其所述案件為
    本院87年度易字第298 號、臺灣高等法院臺中分院88年度上
    易字第86號背信案件，丁○○、甲○○均列被告，並均獲判
    無罪確定，自更卷第48至62頁判決書參照），由上述同案被
    告丁○○、乙○○與被告甲○○共事合作多年間屢次涉訟及
    糾紛，不難想見雙方心結與積怨之深，遇事臨訟互相推諉責
    任之可能性更高，在此情況下，同案被告丁○○對被告甲○○所為片面不利指控之可信度，實容有疑問。綜上說明，本
    件自難僅憑同案被告丁○○所陳「將系爭土地設定抵押貸款
    係受甲○○指示而為」之薄弱供述，率予認定被告甲○○有
    自訴人所指故意違背任務之行為。
六、自訴人指稱被告甲○○故意違背任務之行為，既無充分證據
    可資證明，有如前述。被告甲○○將受自訴人委任之購地事
    務，複委任同案被告丁○○處理，致生系爭土地未如期移轉
    登記予自訴人，更遭設定抵押貸款及為債權人強制執行等不
    良影響，被告是否怠於注意選任及指揮、監督複受任人，亦
    僅為處理事務有無過失之問題，尚與故意違背任務之背信行
    為有間。此外，復查無其他積極證據足證被告甲○○有何背
    信犯行，應認被告甲○○犯罪嫌疑不足，而有刑事訴訟法第
    252 條第10款之情形，揆諸前揭說明，本件自訴應予駁回。
據上論斷，應依刑事訴訟法第326 條第3 項、第252 條第10款，
裁定如主文。
中    華    民    國    97    年    7     月    23    日
                  刑事第一庭  審判長法  官  劉興浪
                                    法  官  蔡志宏
                                    法  官  羅貞元
以上正本證明與原本無異。
如不服本裁定，應於裁定送達後5日內向本院提出抗告狀。
                                    書記官  王月香
中    華    民    國    97    年    7     月    25    日


司法院資訊處製作；財團法人民間司法改革基金會備份。
